臺灣高等法院刑事判決　　　　　　94年度重上更(三)字第77號
上　訴　人
即　被　告　甲○○
上列上訴人，因山坡地保育利用條例等案件，不服臺灣桃園地方
法院，86年度訴字第1178號，中華民國87年5 月26日第一審判決
（起訴案號：臺灣桃園地方法院檢察署86年偵字第8593號、9904
號）提起上訴，經判決後，由最高法院第3 次發回更審，本院判
決如下：
    主  文
原判決關於甲○○部分撤銷。
甲○○共同在私人山坡地從事開挖整地、堆積土石、處理廢棄物
，致生水土流失，處有期徒刑捌月。
    事  實
一、甲○○所有坐落於桃園縣龍潭鄉○○○段第六六三、六六四
    、六六四之一、六六六、六九六、六九八、七０一之一、七
    ０一之二、七０一之三、七０六之三等十筆地號土地，已於
    民國六十八年十一月二十一日，經行政院以台六八經字第一
    一七０一號函核定並經臺灣省政府於六十九年二月六日以府
    農字第一二０一六六號公告為山坡地保育利用條例所定之山
    坡地，復經同府於八十五年三月六日以八五府農水字第一二
    三一四號公告沿用為水土保持法所稱之山坡地，其為開發堆
    積土石、處理廢棄物或其他開挖整地，應先擬具水土保持計
    畫，並應經調查規劃依水土保持技術規範實施水土保持之處
    理及維護。甲○○竟擅自於八十六年二月二十六日與甘興能
    （此人部分已經原審判處有期徒刑八月，緩刑三年確定）通
    謀虛偽訂定土地租賃契約，將上開山坡地佯以每月新台幣（
    下同）二萬元之租金出租予甘興能，租期為一年，實際上卻
    與甘興能勾串，由甘興能將上開山坡地闢為棄土場，供傾倒
    營建廢棄物。甘興能旋於同月底某日與其具有犯意聯絡之鍾
    芳興（曾於八十四年間因重利案件，經原審法院判處有期徒
    刑三月，於八十五年三月八日易科罰金執行完畢）、葉雲星
    （未據起訴）等共同負責在現場管理，以每車五百元之代價
    ，供營建商雇車將營建廢棄之土石磚塊等廢料堆置該山坡地
    ，並由葉雲星雇請不知詳情之黎燕寶在現場以挖土機（俗稱
    怪手）處理後續事宜，每日扣除怪手費用之所得，由鍾芳興
    、葉雲星平分，其中怪手費係以工時計費，五千元為四小時
    ，八千元為九小時，一萬二千元為十二小時，鍾、葉二人並
    將每車五百元中之一百至一百五十元交付甘興能處理。上開
    山坡地計約堆置營建廢棄土石、磚塊等廢料面積０‧五公頃
    ，因未施作坡面保護，及設置擋土牆等防止土壤流失之水土
    保持計畫設施，致土石裸露，破壞山坡地水土保持功能及水
    源涵養，致造成沖蝕、塌方，危及下方田地、房舍、道路及
    橋樑之安全。嗣於八十六年三月十二日，經桃園縣龍潭鄉公
    所農業課人員當場查獲。
二、案經桃園縣政府移送及桃園縣政府警察局平鎮分局報請臺灣
    桃園地方法院檢察署檢察官偵查起訴。
    理  由
壹、程序方面：
一、上訴人即被告甲○○在本院更一審時，具狀撤回上訴，有其
    撤回上訴狀在案（本院更(一)卷三九至四一頁），但既經本院
    前審判決，即與刑事訴訟法第三百五十四條所定：「上訴於
    判決前，得撤回之。」不符，依司法院院字第七五九、九八
    三號解釋、最高法院四十六年台上字第四八六號判例意旨，
    自無准許撤回上訴之餘地，合先敘明。
二、被告甲○○已經合法傳喚，無正當之理由不到庭，爰不待其
    陳述，逕行判決。
貳、實體部分：
一、上訴人即被告甲○○雖未到庭，而據其先前所為陳述，對於
    上開土地屬其所有，且經政府公告為山坡地，卻遭甘興能等
    人設為俗稱棄土場之營建廢料堆置處所等情，坦認不虛，該
    被告所供，核與共犯鍾芳興、甘興能、葉雲星所述相符。共
    犯鍾芳興對於其在右揭時、地，因受共犯甘興能邀約，與另
    共犯葉雲星合夥在被告甲○○所有之上開土地上，負責向前
    來棄置營建廢料之建商收款，每車五百元，其中分給甘興能
    一百至一百五十元，餘款扣除應予現場挖土機駕駛黎燕寶按
    時計價之工資外，與葉雲星均分，嗣因未依法擬具水土保持
    計畫，申請主管機關核准，而經桃園縣龍潭鄉公所人員查獲
    、發單制止等情，亦已坦承不諱。其中設置棄土場而有害水
    土保持之情，復經證人即桃園縣政府農業局技士陳玉樹、龍
    潭鄉公所承辦人張世鉅供述綦詳，且有土地登記謄本（八五
    九三號偵卷二五至三０頁）、臺灣省政府公告（同上卷二三
    頁）、臺灣省山坡地範圍地段明細表（同上卷二二頁）、地
    籍圖（同上卷二四頁）、桃園縣龍潭鄉違規使用山坡地（八
    十六年三月十二日）查報表、制止通知書（以上見同上卷八
    、九頁）、桃園縣政府八十六年三月十四日八六府農保字第
    ０四七０七六號函（同上卷六頁）、八十六年三月二十七日
    桃園縣山坡地保育利用管理查報與取締案件會勘記錄（記載
    違規面積約０‧五公頃，原審卷一０八頁）、現場照片（本
    院更(二)卷）、桃園縣政府違反水土保持法案件處分書（同上
    偵卷四頁）、罰鍰催繳通知書及繳納單（以上見本院更(二)卷
    ）等在案可資佐證。
二、被告甲○○雖以伊係單純將土地出租予甘興能作農牧使用，
    不料甘某竟違規設置棄土場，伊實無辜受牽累云云置辯。惟
    查：
  (一)被告甲○○固提出其在八十六年二月二十六日與甘興能簽訂
    之土地租賃契約書辯稱：伊遭甘興能所騙，違規使用伊土地
    云云，並提出該契約書（原審卷六九至七二頁）為證；然則
    該契約書實際上只不過為應付公權力機關而通謀虛偽簽立，
    茲分析如下：
　　1.就契約內容以觀，其中第二條約定：「租賃期限經由甲乙
      雙方（按指甲○○、甘興能）同意洽訂為一年，即自民國
      八十六年二月二十六日起至八十七年二月二十五日止。」
      第三條約定：「每月每坪租金訂為新台幣貳萬元整。…」
      第五條約定：「本契約簽立同時，乙方應一次交付押租保
      證金新台幣壹拾萬元整給予甲方。…」第九條約定：「乙
      方就租賃標的土地之運用，以推廣農牧業為主，如有違反
      政府頒訂土地分區使用限制等規定，經有關機關裁處停止
      營業或罰鍰或其他處分時，乙方應負完全之責任，與甲方
      無涉。」第十條約定：「乙方未經甲方同意，不得將租賃
      標的物之全部或一部出借、轉租、頂讓、變更使用，或以
      其他變相方法交由他人使用，亦不得存放危險物品。」但
      實際上，根本未有租金、保證金之交付，已經被告甲○○
      供明（本院更(一)卷五二頁），甘興能旋又與鍾芳興簽立土
      地整地合約書，時間恰與上開租賃契約之期限相同，其中
      第三條約定：「乙方（按指鍾芳興）在施工期間不得傾倒
      家庭垃圾、工業廢料、化學廢水、醫療廢料。…」第四條
      約定：「上述工程確保工程順利完成，乙方必須負責支付
      新台幣伍拾萬元整，做為保證金給予甲方（按指甘興能）
      ，甲方須開立商業本票作為雙方之保證。如工程期間開
      據（按為「具」之誤寫）罰單，甲方可提用保證金繳交…
      」，有該合約書在案（八八七九號偵卷一０、一一頁）可
      稽，如謂係作農牧使用，何以約定租金計價單位為每坪二
      萬元？又何以甘興能與被告鍾芳興所定合約書係「整地」
      ？又何以係禁倒家庭垃圾、工業廢料、化學廢水、醫療廢
      料，卻不包含營建廢料？尤其鍾芳興根本未實際交付五十
      萬元現金予甘興能，作為履約保證金，而僅表面簽發五十
      萬元本票交付甘興能，甘興能卻又未依約亦簽發同面額之
      商業本票交鍾芳興，以為雙方保證，復據鍾芳興供述綦詳
      （本院更(二)卷九十三年九月十七日筆錄），足見上開二份
      文書只不過係為應付公權力機關而通謀虛偽簽立之契約而
      已，所謂租金、押租保證金、履約保證金云云，均屬虛構
      ，均不足資為有利於被告等認定之依據。
　　2.再就被告甲○○與共犯甘興能偽立之租賃契約書經過以言
      ，係該二人親自洽商作成契約，簽訂當天係甘興能獨自一
      人前往被告甲○○負責經營之百家麟建設開發股份有限公
      司營業所，來已經事先打印完成之契約書，由該公司業
      務經理袁佩利在被告甲○○當面指示下代為簽名、蓋章，
      現場未見金錢收受，袁佩利並係單純在不明詳情之情況下
      作為，甲○○指稱未親自過問簽約之事，係袁佩利自行作
      主，根本不實，已經證人袁佩利到庭供證歷歷（本院更(二)
      卷同上筆錄），足見被告甲○○先前所辯伊人在臺北，不
      在龍潭，契約係袁佩利處理，伊不知詳情云云，要係畏罪
      推諉之詞，不足採信。
　(二)事實上，被告甲○○除提供土地供作本件棄土場之用外，據
    共犯鍾芳興在原審供稱：「（問：梁知否現場有廢棄物？）
    泥土他知道，他有到現場看，並稱不能倒家庭垃圾。」（原
    審卷一二八─一頁反面）在本院上訴審仍稱：「甲○○曾去
    過一次」（本院上訴卷六０頁），嗣經本院前審再度以證人
    身分予以訊問，堅稱：「（問：對原審卷一二八之一頁反面
    你之所言有何意見？）實在。」（本院更(二)卷同上筆錄）再
    參以共犯葉雲星供稱：「只要工地出來（單純土方、工地水
    泥袋、便當盒、木材、板子、磚瓦），我們認定非家庭垃圾
    ，便讓其倒。」（原審卷一二八頁）足見被告甲○○確實知
    情，並參與其事，所辯伊不知情，係受甘興能所利用、詐騙
    云云，要無可信。
　(三)共犯鍾芳興已坦承係與葉雲星具有合夥、股東關係（本院更
    (二)卷九十三年九月三日筆錄），又直承與甘興能具有合作關
    係（本院上訴卷二三頁反面），參以上開通謀虛偽簽訂之「
    土地整地合約書」上記載「立同意合約書人」為甘興能、鍾
    芳興，而「見證人」則為葉雲星，再衡以其三人關於土頭款
    每車五百元均有一定比例、額數之分取，有如前述，及甘興
    能坦稱：「我一開始就是跟葉雲星與鍾芳興做。」（本院更
    (一)卷二一頁），足見其三人間就經營本件俗稱「棄土場」之
    事，具有犯意聯絡及行為分擔。
  (四)被告甲○○既與甘興能通謀簽訂租賃契約書，亦如前述，被
    告甲○○雖先稱租給甘興能種茶（原審卷五九頁），嗣又改
    稱係種茶及水果（本院更(一)卷七六頁），另又翻稱「作農物
    用，做有關蔬菜、水果，沒有其他的。」（同上卷九０頁）
    ，共犯甘興能則係先稱要種茶（八八七九號偵卷四頁），嗣
    稱係要種營養豆、火龍果（原審卷六一頁反面），再改稱茶
    、營養豆、火龍果三樣都種（原審卷六二頁），二人所供不
    但相齟齬，且各所供先後不一，彼此扞格，證人袁佩利且於
    本院前審證稱，伊未曾代收到鄉公所開具之本件罰單等語（
    本院更(二)卷九十三年九月十七日筆錄），亦見共犯甘興能所
    稱罰款通知係甲○○工務所小姐通知伊去拿云云（原審卷六
    三頁），並非實在，且所稱向甲○○租地之租金二萬元於第
    二天交付（原審卷六一頁反面），要與被告甲○○在本院更
    (一)審所供未拿到錢等語（本院更(一)卷五二頁）不符，雖甲○
    ○在原審曾稱：「他（按指甘興能）當場給我一個月租金（
    二萬元）」（原審卷六０頁），卻與上開證人袁佩利所證不
    合，且依其通謀所訂立之租賃契約書係約定每月每坪租金二
    萬元，而非全部土地租金總數一月二萬元，有該租賃契約書
    可稽，益見被告甲○○與共犯甘興能之間具有合作關係，卻
    不願據實坦承係共同設置棄土場，而各別推諉飾卸，被告甲
    ○○應與鍾芳興、葉雲星間具有間接之犯意聯絡與行為分擔
    ，不容狡展，否則何以在甘興能之中間介入下，上開二份契
    約書之簽約日期竟如此緊接？共犯鍾芳興並坦稱伊等係在簽
    訂文書後一、二日內即開始供人棄置營建廢料（本院更(二)卷
    九十三年十月十三日筆錄）？
　(五)至於共犯鍾芳興於本院上訴審一度供稱：「（問：在整地時
    ，甲○○有無去過現場？）沒有，　我在法院才看過甲○○
    。」「（問：為何在地院時，有承認甲○○有到過現場？）
    我沒有說。」（本院上訴卷二五頁）因已在本院更(二)審中明
    確指陳上開說法不實，足見上開有利於被告甲○○之供詞，
    係曲意迴護之詞，不足採信，附此敘明。
　(六)本件之營建廢料係散置山坡地上現場，並未經依廢棄物清理
    法之規定予以分類整理，有現場照片在案可稽，可見不能視
    為可以回收之資源，而係違規棄置之廢料，亦併此指明。且
    本件違規面積約０‧五公頃，有八十六年三月二十七日之會
    勘記錄在案（本院更(二)卷）可參。
　(七)綜合上述，被告犯罪事證明確，犯行洵堪認定。
三、按在山坡地開發使用，致生水土流失者即應處罰，並不以造
    成實際損害為必要，此觀諸水土保持法第三十二條第一項規
    定即可得知。本件山坡地堆置廢棄物有數萬立方公尺，與毗
    鄰地高低落差約二層樓房，所填倒廢棄物無實施水土保持措
    施，致每遇豪雨、颱風有污水滲出、土石流失、滑動塌坊之
    現象，此有桃園縣政府八十七年十月二十七日八七府農保字
    第二０二一二０號函在卷足稽，核被告所為，係犯水土保持
    法第三十二條第一項之罪。檢察官認被告之行為另犯山坡地
    保育利用條例第三十五條第三項之罪，然依水土保持法第一
    條第二項規定：「水土保持，依本法之規定，本法未規定者
    ，適用其他法律之規定。」足見水土保持法就立法體例而言
    ，僅水土保持法未規定時，始有其他法律適用之餘地，故水
    土保持法係特別法，山坡地保育利用條例係普通法，則本案
    自當適用特別法即水土保持法第三十二條第一項處斷（參見
    10.18.司法院第四十五期司法業務研究會研討意見）。又檢
    察官認被告所為另犯山坡地保育利用條例第三十四條第一項
    之罪，然該罪構成要件係指在公有地或他人山坡地內擅自墾
    殖為前提，而本件為自有山坡地，與該罪要件未合，被告難
    以成立該罪，惟公訴人認此部分與有罪之水土保持法第三十
    二條第一項有想像競合犯之裁判上一罪關係，故不另為無罪
    諭知。被告甲○○與、鍾芳興、甘興能、葉雲星間有犯意聯
    絡及行為分擔，均為共同正犯。被告甲○○並為間接共同正
    犯。又被告復利用不知詳情之黎燕寶從事犯罪行為，為間接
    正犯。
四、原審論處被告罪刑，本非無見，惟查被告所犯為水土保持法
    第三十二條之罪，原判決論處山坡地保育利用條例第三十五
    條第三項之罪，適用法律錯誤，自有未洽。被告上訴否認犯
    罪而指摘原判決不當，固無理由，惟原判決既有可議，即屬
    無可維持，應予撤銷改判。被告與鍾芳興、甘興能、葉雲星
    等人在山坡地違法設置棄土場，既未擬具水土保持計畫，又
    未切實施作水土保持工程，對於環境造成危害實大，量刑實
    不能過寬，爰審酌上情及分別斟酌被告之素行、智識程度、
    犯罪之動機、目的、手段等一切情狀，量處有期徒刑八月。
五、公訴意旨另略謂：被告與鍾芳興、吳錦貴、甘興能尚在八十
    六年三月十三日至五月十日止，仍在現場整地、濫墾、傾倒
    廢棄物、垃圾、埋設管線，開闢道路而有嚴重破壞水土保持
    功能情形，因認此部分亦涉犯上開相同罪名云云。公訴人認
    被告有此部分罪嫌，係以八十六年五月十日之「桃園縣山坡
    地保育利用管理查報與取締案件會勘記錄」（八五九三號偵
    卷二一頁），仍有違規情事，資為其論據。惟被告甲○○在
    本院前審亦否認知情而參與其事。經查此部分違規傾倒廢料
    之事，係吳錦貴所為，業經吳錦貴供承在卷（八八七九號偵
    卷三二頁），核與甘興能所供：鍾芳興整地作了十幾天後，
    因被開罰單，就不敢做了，才由吳錦貴來整地等語（同上偵
    卷二七頁反面）相符，且衡以吳錦貴違法之事，係共犯鍾芳
    興報警而查辦，有其報案筆錄可稽之情。又據當時實際在場
    負責處理棄土事宜之吳錦貴供稱：係葉雲星叫伊去處理等語
    （原審卷一０四頁反面），既未指出係與被告甲○○有直接
    關連，依嚴格證據法則，尚難逕認被告甲○○就此部分之事
    有參與之情。此外，別查無其他積極事證足證被告有此部分
    犯罪情事，因公訴人認此部分與上開論罪部分具有構成同一
    事實之關係，此部分爰不另為無罪之諭知。
據上論斷，應依刑事訴訟法第三百六十九條第一項前段、第三百
六十四條、第二百九十九條第一項前段、第三百七十一條，水土
保持法第三十二條第一項，刑法第十一條前段、第二十八條，判
決如主文。
本案經檢察官呂光華到庭執行職務。
中　　華　　民　　國　　94　　年　　8 　　月　　19　　日
　　　　　　　　　刑事第二十庭審判長法　官  陳貽男
　　　　　　　　　　　　　　　　　  法　官  許仕楓
　　　　　　　　　　　　　　　　　  法　官  李世貴
以上正本證明與原本無異。
如不服本判決，應於收受送達後十日內向本院提出上訴書狀，其
未敘述上訴之理由者並得於提起上訴後十日內向本院補提理由書
（均須按他造當事人之人數附繕本）。
                                    書記官  魏汝萍
中　　華　　民　　國　　94　　年　　8 　　月　　19　　日
附錄：本案論罪科刑法條全文
  水土保持法第三十二條第一項
    在公有或私人山坡地或國、公有林區或他人私有林區內未經
    同意擅自墾殖、占用或從事第八條第一項第二款至第五款之
    開發、經營或使用，致生水土流失或毀損水土保持之處理與
    維護設施者，處六個月以上五年以下有期徒刑，得併科新台
    幣六十萬元以下罰金。但其情節輕微，顯可憫恕者，得減輕
    或免除其刑。
    前項情形致釀成災害者，加重其刑至二分之一；因而致人於
    死者，處五年以上十二年以下有期徒刑，得併科新台幣一百
    萬元以下罰金；致重傷者，處三年以上十年以下有期徒刑，
    得併科新台幣八十萬元以下罰金。
    因過失犯第一項之罪致釀成災害者，處一年以下有期徒刑，
    得併科新臺幣六十萬元以下罰金。
    第一項未遂犯罰之。
    犯本條之罰者，其墾殖物、工作物、施工材料及所使用之機
    具沒收之。
